【裁判字號】    95,簡上,742
【裁判日期】    951123
【裁判案由】    詐欺
【裁判全文】
臺灣高雄地方法院刑事判決             95年度簡上字第742號
上  訴  人  臺灣高雄地方法院檢察署檢察官
被      告  乙○○
上列上訴人因被告詐欺案件，不服本院95年度簡字第3172號簡易
判決（聲請簡易判決處刑案號：95年度偵緝字第990 、991 號）
，提起上訴及臺灣高雄地方法院檢察署檢察官移送併辦（95年度
偵緝字第1036號），本院管轄之第二審合議庭判決如下：
    主  文
原判決撤銷。
乙○○幫助犯連續詐欺取財罪，處有期徒刑陸月，如易科罰金，
以銀元參佰元即新台幣玖佰元折算壹日。
    事  實
一、乙○○可預見將自己金融帳戶提供他人使用，可能幫助他人
    遂行詐欺取財之犯罪目的，竟仍以縱有人以其金融帳戶實施
    詐欺取財犯行，亦不違背其本意之幫助詐欺犯意，於94 年5
    月5 日至同月12日間某日，先後將其所有臺北富邦銀行五甲
    簡易分行（下稱臺北富邦銀行，94年3 月4 日開戶）帳號
    000-000000000000號帳戶、臺灣中小企業銀行高雄分行（下
    稱臺灣企銀，94年5 月12開戶）帳號000-000000000000
    0000號帳戶、聯邦商業銀行高雄分行（下稱聯邦銀行，94年
    5 月5 日開戶）帳號000000000000號帳戶存摺、提款卡、密
    碼予綽號「阿宗」之不詳成年人，以此方式幫助「阿宗」及
    其所屬之詐欺集團成員從事以詐欺取財之犯行。嗣該綽號「
    阿宗」不詳成年人所屬集團成員基於意圖為自己不法所有之
    詐欺概括犯意，連續於如附表所示時間、方式詐騙丁○○等
    人，使渠等陷於錯誤依示轉匯款如同表所示，嗣經丁○○發
    現受騙報警處理，始循線查知上情。
二、案經高雄市政府警察局新興分局報請臺灣高雄地方法院檢察
    署檢察官偵查後聲請以簡易判決處刑及臺灣臺北地方法院檢
    察署檢察官移送併案。
    理  由
一、被告乙○○經合法傳喚，無正當理由不到庭。查其於偵查中
    已自認上開臺北富邦銀行、臺灣企銀、聯邦銀行等5 、6 個
    帳戶無償提供姓名年籍不詳綽號「阿宗」之人使用之事實，
    惟矢口否認涉有幫助詐欺之犯行，辯稱：「阿宗」是說他票
    據要交換，他自己無法開戶，因他有不同銀行開的票，故需
    有不同銀行的帳戶，他說支票存入同家銀行的帳戶可較快拿
    到錢，後來知道帳戶不是他在正常使用，我就當場掛失等語
    。經查，
（一）詐欺集團成員以前述詐騙方式而詐取被害人丁○○、戊○○、甲○○等情，業經被害人於警詢時陳述明確，復有被
      害人丁○○於郵局之匯款明細表1 紙、被害人戊○○之存
      摺明細表1 紙、被害人甲○○郵政跨行匯款申請書1 紙、
      被告臺北富邦銀行、臺灣企銀、聯邦銀行之開戶基本資料
      或存提款明細表、查詢歷史事故記錄各1 份在卷可稽，足
      認被害人訴遭詐騙而匯款至被告之上開帳戶內等情，堪信
      為真，是被告之上開帳戶已被「阿宗」所屬之詐欺集團用
      以詐騙被害人所得之匯款帳戶甚明。
（二）按金融帳戶為個人之理財工具，而政府開放金融業申請設
      立後，金融機構大量增加，一般民眾皆可以存入最低開戶
      金額之方式自由申請開設金融帳戶，並無任何特殊之限制
      ，因此一般人申請存款帳戶極為容易而便利，且得同時在
      不同金融機構申請多數存款帳戶使用，並無使用他人帳戶
      之必要，此為一般日常生活所熟知之常識，故除非充作犯
      罪使用，並藉此躲避警方追緝，一般正常使用之存款帳戶
      ，並無向他人借用或購買帳戶存摺及提款卡之必要。何況
      ，金融存款帳戶攸關存戶個人財產權益之保障，專屬性甚
      高，衡諸常理，若非與本人有密切關係，不可能提供個人
      帳戶供他人使用，縱有交付個人帳戶予他人使用之特殊情
      形，亦必會先行瞭解他人使用帳戶之目的始行提供，參以
      坊間報章雜誌及其他新聞媒體，對於以簡訊通知中獎、刮
      刮樂、假投資真詐財或其他類似之不法犯罪集團，經常利
      用大量收購之他人存款帳戶，以隱匿其等詐欺取財犯罪之
      不法行徑，規避執法人員之查緝，並掩飾、確保因自己犯
      罪所得之財物，類此在社會上層出不窮的案件，亦多所報
      導及再三披露，是避免此等專屬性甚高之物品被不明人士
      利用為與財產有關之犯罪工具，亦應為一般生活認知所應
      有之認識。被告係身心健全、智識程度為一般程度之成年
      人，並非年幼無知或與社會隔絕之人，依其智識能力及社
      會生活經驗，對於將自己開設之帳戶之存褶、提款卡及密
      碼交予不相識之人，該帳戶將有可能會被利用作為實行詐
      欺犯罪之工具一事應有所預見，況其於偵查中自承有將5
      、6 個帳戶借予「阿宗」等情，足認被告與「阿宗」應係
      熟稔之人，惟經訊及「阿宗」之資料，竟無法提供其真實
      姓名，是其上開辯詞，即有疑義，故其上開所辯，不足採
      信。是其就該詐欺集團嗣後將被告提供之上開銀行帳戶供
      詐欺取財之用，並藉以方便取得贓款及掩飾其詐欺犯行不
      易遭人查緝，顯有預見之可能，且不違反被告之本意，是
      被告自有幫助該詐欺集團詐欺取財之未必故意，本件犯行
      洵堪認定，應依法論科。
二、查被告行為後，刑法於94年2 月2 日經總統令修正公布，於
    95年7 月1 日施行，而比較新舊法時應就罪刑有關之共犯、
    未遂犯、想像競合犯、牽連犯、連續犯、結合犯，以及累犯
    加重、自首減輕暨其他法定加減原因（如身分加減）與加減
    例等一切情形，綜其全部罪刑之結果而為比較（最高法院95
    年5 月23日刑事庭第8 次會議決議參照）。經查：
（一）法定罰金刑部分：被告行為後，刑法第33條第5 款業於95
      年7 月1 日公布施行規定：「罰金：新臺幣1 千元以上，
      以百元計算之。」，與修正前刑法同條款規定「罰金：1
      元以上。」不同。比較新舊法結果，以舊法較有利於行為
      人，揆諸上開準據法，本案關於刑法第339 條第1 項之法
      定刑罰金部分，自應適用行為時之法律即修正前刑法第33
      條第5 款規定決定其罰金部分之法定刑。
（二）法定貨幣單位部分：被告行為後，刑法施行法增訂第1 條
      之1 ，並規定：「中華民國94年1 月7 日刑法修正施行後
      ，刑法分則編所定罰金之貨幣單位為新臺幣。94年1 月7
      日刑法修正時，刑法分則編未修正之條文定有罰金者，自
      94年1 月7 日刑法修正施行後，就其所定數額提高為30倍
      。但72年6 月26日至94年1 月7 日新增或修正之條文，就
      其所定數額提高為3 倍。」，是就現行刑法中，有關於罰
      金刑處罰之規定已有修正，惟經比較增訂之刑法施行法第
      1 條之1 與被告行為時之罰金罰鍰提高標準條例第1 條前
      段、現行法規所定貨幣單位折算新台幣條例第2 條結果，
      二者規定適用之結果並無不同，則本件即依被告行為時之
      舊法即依罰金罰鍰提高標準條例第1 條前段為法條適用之
      依據，附此敘明。
（三）易科罰金部分：行為人於犯罪時即修正前刑法第41條第1
      項前段規定：「犯最重本刑為5 年以下有期徒刑以下之刑
      之罪，而受6 個月以下有期徒刑或拘役之宣告，因身體、
      教育、職業、家庭之關係或其他正當事由，執行顯有困難
      者，得以1 元以上3 元以下折算1 日，易科罰金。」，又
      其行為時之易科罰金折算標準，廢止前罰金罰鍰提高標準
      條例第2 條前段規定，就其原定數額提高為100 倍折算1
      日，則本件受刑人行為時之易科罰金折算標準，應以銀元
      300 元折算1 日，經折算為新臺幣後，應以新臺幣900 元
      折算為1 日。惟95年7 月1 日修正公布施行之刑法第41條
      第1 項前段則規定：「犯最重本刑為5 年以下有期徒刑以
      下之刑之罪，而受6 個月以下有期徒刑或拘役之宣告者，
      得以新臺幣1 千元、2 千元或3 千元折算1 日，易科罰金
      。」比較修正前後之易科罰金折算標準，以95年7 月1 日
      修正公布施行前之規定，較有利於行為人，則應依刑法第
      2 條第1 項前段，適用修正前刑法第41條第1 項前段規定
      ，定其折算標準。
三、論罪科刑：
（一）按刑法上之幫助犯，係對於犯罪與正犯有共同之認識，而
      以幫助之意思，對於正犯資以助力，而未參與實施犯罪之
      行為者而言，循此而論，如未參與實施犯罪構成要件之行
      為，且係出於幫助之意思提供助力，即屬幫助犯。次按連
      續幫助與幫助連續為不同之犯罪態樣，如基於概括犯意，
      多次幫助他人犯罪，為連續幫助，該幫助者有多次犯罪行
      為；如以一幫助行為，幫助他人連續犯罪，則為幫助連續
      ，就幫助犯而言，僅有一次犯罪行為（最高法院87年度臺
      上字第3865號判決意旨參照）。
（二）被告先後將3 家金融機構帳戶之存摺、提款卡及密碼提供
      予「阿宗」所屬詐欺集團使用，然詐欺集團先後向被害人
      丁○○等人施以詐術，而分別詐得如附表所示之財物，而
      遂行詐欺取財之犯行。故被告單純提供帳戶供人使用之行
      為，並不等同於向被害人施以欺罔之詐術行為，且亦無證
      據證明被告有參與詐欺取財犯行之構成要件行為，參照前
      述說明，自應論以幫助犯，又「阿宗」所屬詐欺集團所為
      前揭詐欺取財犯行，時間緊接，手法相同，顯係基於概括
      犯意反覆為之，而犯刑法第339 條第1 項連續詐欺取財罪
      。是核被告乙○○所為，係犯刑法第30條第1 項、第339
      條第1 項之幫助連續詐欺取財罪，並酌依刑法第30條第2
      項之規定，按正犯之刑減輕之。又被告提供3 個帳戶予「
      阿宗」使用，前後時間緊密，係基於1 個幫助詐欺犯意所
      為，應僅論以一罪。被告提供聯邦銀行帳戶幫助詐欺集團
      詐欺被害人甲○○部分，雖未經原聲請簡易判決處刑意旨
      論及，惟嗣經臺灣台北地方法院檢察署檢察官移送併辦，
      並經上訴人提起上訴，與本案被告犯行部分為實質上一罪
      關係，本院自應一併審理，附此敘明。
（三）原審予以論罪科刑，固非無見，惟原審未及就如被告提供
      聯邦銀行帳戶存摺之幫助詐欺犯行一併審酌，自有未合。
      檢察官上訴意旨，指摘原判決不當，為有理由，應由本院
      將原判決撤銷改判。爰審酌將金融帳戶提供他人供犯罪使
      用，紊亂社會正常交易秩序，並使不法之徒藉此輕易於詐
      騙後取得財物，致檢警難以追緝，助長詐騙犯罪風氣，並
      造成被害人丁○○等人匯款受有損失，損失金額高逾百萬
      元，所為危害非輕，惟念其因思慮不周而犯本案，犯後坦
      承將帳戶交付他人使用，惟否認幫助詐欺犯行之態度，及
      其並無前案紀錄，有高等法院被告前案紀錄表可按等一切
      情狀，量處如主文所示之刑，並依修正前刑法第41條第1
      項前段之規定，諭知易科罰金之折算標準。
四、末按刑法修正後之規定係以適用行為時法即舊法為原則，則
    原判決固未及比較適用，然本件上訴本院合議庭後，經比較
    新舊法，行為後之法律即新法並非較有利於行為人，而仍應
    適用行為時法之規定，已如前述，從而，原判決適用行為時
    法即無不當，自不構成撤銷改判之事由，併此敘明。
五、被告經合法傳喚，無正當理由不到庭，爰依刑事訴訟法第
    371 條規定，不待其陳述，由檢察官一造辯論而逕行判決，
    末此敘明。
據上論斷，應依刑事訴訟法第455 條之1 第1 項、第3 項、第36
9 條第1 項前段、第364 條、第371 條、第299 條第1 項前段，
刑法第2 條第1 項前段，修正前刑法第30條、第339 條第1 項、
第41條第1 項前段，罰金罰鍰提高標準條例第1 條前段、廢止前
罰金罰鍰提高標準條例第2 條，現行法規所定貨幣單位折算新台
幣條例第2 條，判決如主文。
本案經檢察官丙○○到庭執行職務。
中    華    民    國    95    年    11    月    23    日
                  刑事第十四庭  審判長法  官  蔡廣昇
                                      法  官  紀凱峰
                                      法  官  林瑋桓
以上正本證明與原本無異。
不得上訴。
中    華    民    國    95    年    11    月    27    日
                                      書記官  謝群育
附錄本判決論罪之法條：
刑法第339條第1項
意圖為自己或第三人不法之所有，以詐術使人將本人或第三人之
物交付者，處五年以下有期徒刑、拘役或科或併科一千元以下罰
金。
附表
┌─┬───┬────────┬────┬───────┬───────┐
│  │被害人│匯款日期、地點  │金額    │轉入帳戶      │ 詐騙方式     │
├─┼───┼────────┼────┼───────┼───────┤
│1 │丁○○│94年5 月10日下午│74,923元│乙○○上開臺北│犯罪集團於同日│
│  │      │4 時31分許，在郵│（丁○○│富邦銀行帳戶中│4 時許，以電話│
│  │      │局設位台北縣中和│另於同時│              │佯稱台灣大哥大│
│  │      │市某處之自動櫃員│34 分 許│              │語音告知退保證│
│  │      │機操作先後轉帳2 │匯款    │              │金及設定費，要│
│  │      │筆              │98,395  │              │求依至提領，使│
│  │      │                │元至藍懿│              │丁○○信以為真│
│  │      │                │台北國際│              │，遂依該成員之│
│  │      │                │商銀帳戶│              │指示跨行轉    │
│  │      │                │中）    │              │帳匯款匯款。  │
├─┼───┼────────┼────┼───────┼───────┤
│2 │戊○○│94年5 月16日下午│62,550元│乙○○上開台灣│犯罪集團於同日│
│  │      │4 時許，在新竹市│（戊○○│企銀帳戶      │下午4 時許以電│
│  │      │某處提款機前    │另自述有│              │話佯稱信用卡被│
│  │      │                │匯款    │              │盜刷，要求依示│
│  │      │                │209,365 │              │至提款機更換操│
│  │      │                │元，惟並│              │作，使戊○○信│
│  │      │                │無資料佐│              │以為真，遂依該│
│  │      │                │證）    │              │成員之指示跨行│
│  │      │                │        │              │轉帳匯款匯款。│
├─┼───┼────────┼────┼───────┼───────┤
│3 │甲○○│94年5 月17日下午│888,000 │乙○○聯邦銀行│犯罪集團於同月│
│  │      │某時許，在郵局台│元      │帳戶          │16日某時以電話│
│  │      │灣大學支局內辦理│（甲○○│              │佯稱信用卡消費│
│  │      │轉存            │另將多筆│              │金額異常，要求│
│  │      │                │存款依示│              │依示作保全存款│
│  │      │                │轉存入其│              │，使甲○○信以│
│  │      │                │他人頭帳│              │為真，遂依該成│
│  │      │                │戶）    │              │員之指示提領現│
│  │      │                │        │              │款轉匯款。    │
└─┴───┴────────┴────┴───────┴───────┘


司法院資訊處製作；財團法人民間司法改革基金會備份。
